臺灣士林地方法院民事判決　　　　　　　94年度簡上字第73號
上　訴　人　甲○○
訴訟代理人　劉師婷律師
被　上訴人　丙○○○
　　　　　　乙○○
兼上列二人
共　　　同
訴訟代理人　丁○○　　住同上
上列當事人間請求清償借款事件，上訴人對於中華民國94年4 月
15 日 本院士林簡易庭93年度士簡字第988 號第一審判決提起上
訴，本院於94年11月17日言詞辯論終結，判決如下：
    主  文
上訴駁回。
第二審訴訟費用由上訴人負擔。
    事實及理由
壹、被上訴人主張：上訴人前曾於民國89年5 月間，向被上訴人
    之被繼承人劉民富（即被上訴人丁○○、乙○○之父，被上
    訴人丙○○○之夫）借款新台幣（下同）30萬元，並未約定
    清償期，嗣劉民富於91年12月17日死亡，被上訴人共同繼承
    劉民富財產上之一切權利義務，且尚未分割遺產，系爭借款
    債權應為被上訴人公同共有，茲因上訴人迄未清償借款，被
    上訴人依民法第478 條第1 項後段之規定，以起訴狀繕本之
    送達，催告上訴人返還系爭借款，上訴人受催告迄今早逾1
    個月以上，自負返還系爭借款之義務等情，爰依繼承及借貸
    之法律關係，求為命上訴人返還借款30萬元，及自最後一次
    言詞辯論期日之翌日起，至清償日止，按週年利率百分之5
    計算利息之判決。原審為被上訴人勝訴之判決，並依職權宣
    告假執行，被上訴人於本院為駁回上訴之聲明。
貳、上訴人則以：伊雖曾於89年5 月間向劉民富借款30萬元，惟
    已清償完畢，劉民富並因而簽立收據予上訴人為憑等語，資
    為抗辯；而聲明廢棄原判決，駁回被上訴人在原審之訴。
、兩造不爭執點如下：
(一)、上訴人於89年5 月間向劉民富借款30萬元。
(二)、系爭借據、86年至89年互助會單、88年至90年互助會單、86
    年至89年互助會計算金額說明書、88年至90年互助會計算金
    額說明書在形式上皆為真正。
(三)、上訴人分別於90年4月13日匯款49,800元至劉民富在萬泰商
    業銀行之帳戶、於91年8月13日匯款194,900元至劉民富在桃
    園成功郵局之帳戶。
(四)、上訴人所提劉民富91年8 月13日開立之收據，其上關於劉民
    富簽名部分，經法務部調查局鑑定結果為真正（原審卷116
    頁鑑定報告）。
(五)、劉民富為被上訴人丁○○及乙○○之父、被上訴人丙○○○
    之夫，劉民富於91年12月17日死亡，由被上訴人共同繼承其
    財產上之一切權利義務（原審卷26至28頁繼承系統表、戶籍
    謄本）。
肆、本院協議簡化兩造間爭執點如下：
一、上訴人有無部分或全數清償系爭30萬元借款？
(一)、劉民富所簽名之91年8 月13日收據，是否足以證明上訴人已
    全數清償系爭30萬元借款？
１、上訴人主張：劉民富於該借款收據上之簽名，已經法務部調
    查局鑑定為真，可知91年8 月13日之前，上訴人所積欠劉民
    富之債務，皆已清償完畢云云。
２、被上訴人則抗辯：劉民富於該借款收據上之簽名，雖經法務
    部調查局鑑定為真，然該借款收據上除劉民富簽名部分外，
    均為上訴人所填寫，無法確定「91年8 月13日」是否為上訴
    人於事後自行填寫，故由此尚不足證明上訴人91年8 月13日
    之前積欠劉民富之債務，均已清償完畢等語。
３、按當事人主張有利於己之事實者，就其事實有舉證之責任，
    民事訴訟法第277 條前段定有明文。上訴人主張系爭30萬元
    借款債務已全數清償完畢一節，為被上訴人所否認，參諸前
    揭規定，上訴人就其主張之事實，即應負舉證之責。經查上
    訴人執劉民富所簽名之收據，作為已清償完畢之證明，惟該
    開收據內記載：「甲○○向劉民富所借之款向（項之誤）皆
    已還清，以此為憑。立據人劉民富、九十一年八月十三日。
    」等語，上訴人自認前開收據上除上除「劉民富」三字之外
    ，其餘文字皆為伊所書就等情（原審卷62頁），則劉民富於
    簽名之時，該收據上之日期是否已填載完畢，即有可疑。而
    上訴人復自承除系爭借款外，其與劉民富之間尚有其他債權
    債務關係，並有互助會單及本院93年度訴字第776 號確定判
    決書（本院卷55頁），附卷可佐，該收據所指之「所借款項
    皆已還清」，究係何筆？未見敘明；況上訴人如已全數清償
    ，何以系爭30萬借款之借據仍在被上訴人持有中，上訴人竟
    未要求劉民富在該收據內載明借據作廢等語？矧縱上訴人所
    陳下述（(二)以下）還款3 筆之事屬實，亦不足30萬元，顯未
    全數清償，劉民富猶無書立「所借款項皆已還清」字樣收據
    之可能，是上訴人所提之劉民富收據1 紙，尚不足以作為系
    爭借款業已清償完畢之證明。
(二)、設該收據不足以證明上訴人已全數清償系爭30萬元借款。
１、上訴人於90年4 月13日匯款49,800元至劉民富在萬泰商業銀
    行之帳戶，是否係為清償系爭借款？
(1)、上訴人主張匯款49,800元係清償系爭借款之用云云，被上訴
    人則否認之，辯稱：該筆49,800元匯款為88年至90年互助會
    之會款，並非上訴人為清償系爭借款而匯入等語。
(2)、查上訴人主張於90年4 月13日匯款49,800元至劉民富在萬泰
    商業銀行之帳戶之事實，固據被上訴人所承認，並有萬泰銀
    行桃園分行93年11月11日（93）桃園字第09301100258 號函
    及附件（原審卷49、50頁），在卷可稽，但被上訴人否認該
    款與清償系爭借款有關等情。 按自認之撤銷，除別有規定
    外，以自認人能證明與事實不符或經他造同意者，始得為之
    ，民事訴訟法第297 條第3 項規定甚明。查上訴人於原審先
    主張該筆49,800 元 匯款為88年至90年互助會之會款，並非
    為清償系爭借款而匯入等語（原審卷P62）， 就被上訴人所
    陳非清償系爭借款之事實已為自認，其後又改稱：該筆49,
    800 元匯款已由88年至90年互助會之會款，轉為清償借款之
    用，而究係用以清償系爭借款，亦或是清償他筆借款，伊雖
    無法確定，惟伊確已全數清償系爭借款無誤云云（原審卷12
    5 頁），前後所言不合，復未提出任何證據證明其前所為自
    認與事實不符，且未經被上訴人同意，參諸前揭規定，上訴
    人事後撤銷自認，應屬於法無據，且劉民富與上訴人間債權
    債務關係複雜，難認上訴人所匯之49,800元，係清償系爭借
    款之用，上訴人此部分抗辯，即非可採。
２、上訴人於91年8 月13日匯款194,900 元至劉民富在桃園成功
    郵局之帳戶，是否係為清償系爭借款？
(1)、上訴人謂：伊於於91年8 月13日匯款194,900 元至劉民富在
    桃園成功郵局之帳戶，即係為清償系爭借款云云，被上訴人
    亦否認之，復稱：該款與系爭借款無關，為88年至90年互助
    會之會款，上訴人並非為清償系爭借款而匯入等語。
(2)、查上訴人雖於91年8 月13日轉帳匯款194,900 元至劉民富在
    桃園成功路郵局之帳戶，有桃園郵局93年11月19日桃營字第
    93 50485－001 號函及附件（原審卷53頁、54頁），在卷可
    參，惟被上訴人則否認與清償系爭借款有關。且上訴人於93
    年12月14日言詞辯論期日亦當庭自陳：「上次我主張清償十
    九萬四千九百元是否是清償系爭借款，我現在也不確定，因
    為雙方的金錢往來次數很多，我自己沒有作紀錄。」等語（
    原審卷63頁），況本院93年度訴字第776 號事件，業經認定
    該款係上訴人用以清償積欠劉民富之另筆50萬元借款，亦有
    確定判決書（本院卷55頁）可參，實難僅憑該筆轉帳資料，
    逕認上訴人所轉帳之該筆款項，即係用於清償系爭借款。上
    訴人抗辯所匯之194,900 元即係清償系爭借款云云，也非可
    採。
３、上訴人是否於91年8 月間當面交付5 萬元現金予劉民富，以
    清償系爭借款？
    上訴人稱：其於91年8 月間當面交付5 萬元現金予劉民富，
    用以清償系爭借款云云，更為被上訴人所否認之，上訴人且
    未舉證以實其說，上訴人所辯自難採信。
二、上訴人應清償被上訴人之數額若干？
    依上所述，上訴人抗辯已清償系爭借款中之如前述3 筆金額
    云云，並無證據足資證明所陳屬實，被上訴人主張上訴人應
    清償30萬元，即屬有據。
伍、從而，被上訴人依據繼承及借貸之法律關係，以及民法第47
    8 條第1 項後段之規定，以起訴狀繕本之送達，催告上訴人
    返還系爭借款，同時訴請上訴人返還系爭借款30萬元，及自
    最後一次言詞辯論期日之翌日即94年3 月30日起，至清償日
    止，按週年利率百分之5 計算之利息，為有理由，應予准許
    。原審為被上訴人勝訴之判決，並依職權宣告假執行，核無
    不合，上訴指摘原判決不當，求予廢棄，為無理由，應予駁
    回。至上訴人在原審並未請求供擔保免為假執行，原判決主
    文亦未予諭知，雖理由記載免供擔保云云，然顯係誤載，並
    不影響判決之結果，附此敘明。
陸、據上論結，本件上訴為無理由，依民事訴訟法第436 條之1
    第3項 、第449 條第1 項、第78條，判決如主文。
中　　華　　民　　國　　94　　年　　11　　月　　30　　日
                  民事第一庭  審判長法  官  黃小瑩
                                    法  官  陳靜芬
                                    法  官  蕭錫証
以上正本證明與原本無異。
本判決不得上訴。
中　　華　　民　　國　　94　　年　　12　　月　　5 　　日
                                    書記官  陳鳳嬌
